臺灣高等法院臺南分院刑事判決　　　　　　 九十一年度上訴字第一三號　Ｃ
　　　上　訴　人　臺灣臺南地方法院檢察署檢察官
　　　被　　　告　甲　○　○
右上訴人因被告違反公職人員選舉罷免法案件，不服臺灣臺南地方法院九十一年度訴
字第六九四號中華民國九十一年十月十四日第一審判決（起訴案號：臺灣臺南地方法
院檢察署九十一年度選偵字第二六號、九十一年度選偵字第五七號），提起上訴，本
院判決如左：
      主      文
上訴駁回。
      理      由
一、本件公訴意旨略以：被告甲○○為臺南市第十七屆里長選舉中西區安海里里長候
    選人，於民國（下同）九十一年五月里長競選期間，對於其選舉區內之老人會、
    活動中心及濟福宮，假借「當選里長後，將提供行政事務費約二萬元（按為新臺
    幣，以下同）予老人會及活動中心做經費」、「另外每個月再捐一萬元給本里的
    濟福宮、濟公長老做建廟經費」等捐助名義，以散佈上開捐助名義之文宣期約方
    式，使上開團體之構成員為一定投票權之行使，因認其涉有違反公職人員選舉罷
    免法第九十一條第一項第一款之罪嫌云云。
二、按犯罪事實應依證據認定之，無證據不得推定其犯罪事實；又不能證明被告犯罪
    者，即應諭知無罪之判決，刑事訴訟法第一百五十四條、第三百零一條第一項分
    別定有明文。又認定犯罪事實所憑之證據，無論為直接證據或間接證據，其為訴
    訟上之證明，需於通常一般人均不致有所懷疑，而得確信其為真實之程度者，始
    得據為有罪之認定，倘其證明尚未達此一程度。，而有合理之懷疑存在時，法院
    即無從為有罪之認定，最高法院七十六年台上字第四九八六號判例可資參照。
三、本件公訴人認被告甲○○涉有違反公職人員選舉罷免法第九十一條第一項第一款
    之罪嫌，無非以被告之競選文宣及秘密證人Ａ１、證人劉銀安、王瑞宗均證述所
    收受之傳單確實為被告所製作及發放為其論據。然訊據被告堅決否認有前揭犯行
    ，辯稱：雖然傳單係伊所製作及發放，但這僅是個人政見之發表，況且濟福宮根
    本尚未設立，而轄區內也無老人會之組織，伊又如何預備賄選等語。
四、經查：
（一）按公職人員選舉罷免法第九十一條第一項第一款，係規定對於該選舉區內之團
      體或機構，假借捐助名義，行求期約或交付財物或其他不正利益，使其團體或
      機構之構成員，不行使投票權或為一定之行使者，為其成立要件，是該罪之成
      立，需對選舉區內之團體或機構，假借捐助名義而真行賄者始克當之，且此項
      要件係針對捐助及預備捐助之行為，其適用上易與政見發表、或是一般之捐助
      混淆，適用不當之結果，造成使候選人政見動輒違法，亦使熱心公益者於選舉
      期間不願支持公益，團體或機構亦惡涉受賄罪而不願受捐助，是就其要件，必
      以嚴格之文義解釋，並從嚴認定其因果關係。
（二）查濟福宮乃一正在籌建之廟宇，充其量僅是未來式之財團法人，此業據證人即
      濟福宮總幹事劉銀安於原審審理時證述：「目前該廟之硬體已興建完畢，但尚
      未舉行入廟大典，因為大殿中的神明僅是完成木雕部分，油漆部分尚未完成，
      神明也未請進去，之前也未舉行過信眾之任何集會」等語明確在卷，則濟福宮
      尚非選舉區之團體或機構甚明，況依一般民間信奉習慣，該廟宇信徒亦不限於
      被告選舉區內有投票權之人員，更無證據足資認定係由被告選舉區內有投票權
      之人所組成，即所屬成員顯未能特定。
（三）又被告參加競選之安海里轄區內並無老人會之組織，有台南市西區區公所南市
      西民字第０九一００一一六三四號函覆一紙附卷足憑，縱嗣後有老人會之成立
      ，其成員亦非必為選舉區內有投票權之老人。又社區活動中心，其使用者尤非
      限於區內居民，且亦未能特定。
綜上各情相互參酌，被告承諾於當選後自願捐助之對象，其並無特定或可得特定之成
員，縱被告於當選後捐助上開團體或機構，惟其經費仍依該團體或機構之正常程序進
行，其成員顯未能獲得有任何利益，實難認因此而願為投票權之一定行使，有投票權
人或可能因被告此等承諾，因認被告「熱心公益」而投票，惟此投票權人投票權之行
使與該利益間難謂有當然之因果關係；是本件被告縱使以傳單方式表達其請求支持之
意，然本件客觀上既乏特定團體，亦顯然不致因被告行為而願為投票權之一定行使，
自與前開條文規定之構成要件並不相符，而不成立犯罪。此外，復查無其他積極證據
，足資證明被告涉有公訴人所指之犯行，應認被告被訴前揭犯行不能證明，原審以不
能證明被告犯罪，諭知被告無罪，核無不合。檢察官上訴意旨指摘原判決採證不當，
為無理由，應予駁回。
據上論結，應依刑事訴訟法第三百六十八條，判決如主文。
本案經檢察官王碧霞到庭執行職務。
中    華    民    國      九十一      年      十二      月    二十三    日
                                  臺灣高等法院臺南分院刑事第四庭
                                      審判長法官  陳    義    仲
                                            法官  楊    子    莊
                                            法官  宋    明    蒼
右正本證明與原本無異。
如不服本判決，應於判決送達後十日內向本院提出上訴狀，其未敘述理由者並應於提
出上訴狀後十日內向本院補提理由書（應附繕本)。
                                      法院書記官  余    素    美
中    華    民    國      九十一      年      十二      月    二十四    日
